【裁判字號】    97,上訴,1968
【裁判日期】    970812
【裁判案由】    毒品危害防制條例
【裁判全文】
臺灣高等法院刑事判決                97年度上訴字第1968號
上  訴  人
即  被  告  甲○○
選任辯護人  扶助律師林凱律師
上列上訴人因毒品危害防制條例案件，不服臺灣桃園地方法院97
年度訴字第64號，中華民國97年3 月13日第一審判決（起訴案號
：臺灣桃園地方法院檢察署95年度偵字第18658 號），提起上訴
，本院判決如下：
    主  文
上訴駁回。
    事  實
一、甲○○明知愷他命（Ketamine）為毒品危害防制條例第2 條
    第2項第3 款所規定之第3級毒品，不得販賣或意圖販賣而持
    有，竟於民國（下同）95年8 月16日，在桃園縣桃園市「凱
    悅KTV」，原為供己施用，而以新臺幣（下同）90,000 元之
    代價，向真實姓名年籍均不詳之人，購入150公克之第3級毒
    品愷他命1 包。嗣取其中少許愷他命施用後，因其所購得之
    愷他命數量遠超過其個人短期內施用之所需，遂思營利而另
    萌生販賣上開第3 級毒品愷他命之意圖，隨身攜帶前開愷他
    命外出，擬伺機販賣予不特定之人以圖取利益。惟於尚未及
    賣出之前，旋於同年月18日0 時10分，在桃園縣桃園市○○
    路與正光街口為警查獲，並扣得其所有之愷他命1 包（驗前
    毛重145.02公克，包裝塑膠袋重1.66公克，取0.19公克鑑定
    用罄，餘143.17公克，純度85.7%，驗前總純質淨重約122.6
    公克），而查悉上情。
二、案經桃園縣政府警察局桃園分局報請臺灣桃園地方法院檢察
    署檢察官偵查起訴。
    理  由
壹、程序方面：
  (一)被告以外之人於審判外之言詞或書面陳述，除法律有規定者
    外，不得作為證據；被告以外之人於偵查中向檢察官所為之
    陳述，除顯有不可信之情況者外，得為證據；被告以外之人
    於審判外之陳述，雖不符刑事訴訟法第159條之1 至第159條
    之4 之規定，而經當事人於審判程序同意作為證據，法院審
    酌該言詞陳述或書面陳述作成時之情況，認為適當者，亦得
    為證據。當事人、代理人或辯護人於法院調查證據時，知有
    第159條第1項不得為證據之情形，而未於言詞辯論終結前聲
    明異議者，視為有前項之同意，刑事訴訟法第159條第1項、
    第159條之1第2 項、第159條之5分別定有明文。證人黃仲志
    於警詢時及檢察官偵查中未經具結所為之陳述，雖屬審判外
    之陳述，惟被告於本院準備程序中並未主張前開證人於警詢
    中陳述無證據能力，且迄於本院言詞辯論終結前均未表示異
    議，本院審酌前開供述證據作成時之情況，並無不能自由陳
    述之情形，亦無違法取證或其他瑕疵，認為以之作為證據為
    適當，自得為證據。至證人黃載龍於檢察官偵查中所為之證
    述，雖屬審判外之陳述，惟現階段刑事訴訟法規定檢察官代
    表國家偵查犯罪、實施公訴，依法其有訊問被告、證人及鑑
    定人之權，證人、鑑定人且須具結，而實務運作時，檢察官
    偵查中向被告以外之人所取得之陳述，原則上均能遵守法律
    規定，不致違法取供，其可信度極高，是以，刑事訴訟法於
    92年2 月6日修正時，即為兼顧理論與實務，以該法第159條
    之1第2項規定，除顯有不可信之情況者外，得為證據（參考
    刑事訴訟法第159條之1立法理由）。從而，證人黃載龍於偵
    查中向檢察官所為之陳述，既已依法具結，又非檢察官非法
    取供而得，被告並未主張證人黃載龍前開陳述有何顯不可信
    之情形，且不爭執其證據能力，依刑事訴訟法第159條之1第
    2項之規定，認有證據能力。
  (二)卷附內政部警政署刑事警察局鑑定書、法務部調查局鑑定書
    ，屬檢察官囑託鑑定之書面報告，依刑事訴訟法第208 條第
    1項規定無須準用鑑定人具結之規定，且屬同法第159條第 1
    項之法律另有規定之傳聞例外，自得作為證據。
  (三)扣案之愷他命，並非供述證據，無傳聞法則之適用，與本案
    具有關聯性，且上開物證經警方合法取得，具有證據能力。
貳、實體部分：
一、訊據被告固坦承於95年8月16日，以90,000元購入第3級毒品
    愷他命後持有，嗣於同年月18日，攜帶前開愷他命外出時為
    警查獲，並為警扣得上揭第3級毒品愷他命1包之事實，惟矢
    口否認有何意圖販賣而持有第3級毒品犯行，辯稱：95年8月
    16日購入之毒品愷他命係預備供自己施用，因為多買一點比
    較便宜，才一次購入那麼多云云。辯護人則以：原審認定被
    告意圖販賣而持有三級毒品，是以本案所扣得的量比較大，
    不可能自行施用，原審的推斷有所誤會，不能以持有的量來
    推定有販賣的意圖，而且原審認為被告沒有固定的工作，不
    可能去買這麼多毒品，但是被告當時進出賭場身上常有大量
    現金，而本案也沒有查扣到販賣的相關工具，被告被查獲的
    當天身上還有攜帶槍械，被告是為了要去幫朋友交保，怕有
    人找朋友麻煩，被告攜帶K 他命出門是因為不想讓家人知道
    才隨身攜帶，被告應屬無罪云云。經查：
  (一)被告確於95年8 月18日零時10分，在桃園縣桃園市○○路與
    正光路口，為警查獲其持有白色粉末1 包一情，業據被告於
    警詢、檢察官偵查、原審及本院審理時自承在卷，且有證人
    黃戴龍於檢察官偵查中證稱：「當日查扣之大包愷他命為被
    告所有的」等語（台灣桃園地方法院檢察署95年度偵字第18
    658 號偵查卷第45頁），證人黃仲志於檢察官偵查中證述：
    為警查扣之大包愷他命係被告所有等語（見同上偵查卷第27
    頁）可資佐證。又前開為警查獲之白粉1 包，經送內政部警
    政署刑事警察局鑑識科以氣相層析／質譜分析法、核磁共振
    分析法鑑定結果，檢出第3級毒品愷他命（Ketamine，又稱K
    他命）成分，驗前毛重145.02公克（包裝塑膠袋重1.66公克
    ），取0.19 公克鑑定用罄，餘143.17公克，純度85.7%，驗
    前總純質淨重約122.6公克一節，有該局95年11月2日刑鑑字
    第095015 4403號鑑定書1份在卷可按，足證被告確於前開時
    、地持有愷他命為警查獲。
  (二)按毒品危害防制條例第4條第1、2 項所謂販賣行為，不以販
    入後復行賣出為必要，祇要以營利意思之為目的，而有販入
    或賣出二者其一之行為，即足構成；行為人持有第1級或第2
    級毒品，有以主觀上營利售賣意圖而販入第1級或第2級毒品
    ，其雖未及賣出，仍應論以販賣第1級或第2級毒品罪既遂罪
    責；或非以營利售賣意圖而販入，或因其他原因而持有第 1
    級或第2 級毒品，嗣起意圖利售賣，著手於販賣行為未及賣
    出，即應成立販賣第1級或第2級毒品未遂罪責；如非以營利
    售賣意圖而販入，或因其他原因而持有，嗣起意圖利售賣者
    ，尚未著手於賣出行為，應成立意圖販賣而持有第1級或第2
    級毒品罪責（參照最高法院90年度臺上字第1898號判決意旨
    ）。又毒品危害防制條例第5條第2 項之意圖販賣而持有第2
    級毒品罪，係指行為人持有毒品之原因並非以營利之目的而
    販入（例如供己用或轉讓等）或因其他原因而持有（例如受
    贈或拾獲等），嗣起意販賣，而尚未著手於販賣行為者而言
    （參照最高96年度臺上字第3389號判決意旨）。按意圖販賣
    而持有毒品罪，必行為人非以營利售販意圖而販入，或因其
    他原因而持有，嗣起意圖利售賣，尚未著手於賣出行為，方
    足該當（參照最高法院96年度臺上字第3859號判決意旨）。
    被告於警詢、檢察官偵查中及本院審理時均供稱：伊有吸食
    愷他命等語（前偵查卷第11頁、26頁、36頁、68頁、原法院
    96年度審訴字第1536號第18頁、原審卷第15頁），再被告為
    警查獲後，經採集其尿液送法務部調查局以螢光偏極免疫分
    析法、氣相層析質普儀分析法檢驗，亦呈愷他命陽性反應，
    有該局95年12 月24日調科壹字第09522214430號鑑定通知書
    在卷（前揭偵查卷第59頁）可參，足徵被告於本件為警查獲
    前，確有施用愷他命之舉。而本件並無任何相關證據足徵被
    告購入愷他命之際即有營利之意圖而涉有販賣愷他命之犯行
    ，自難遽認被告於購入愷他命之初確係基於欲賣出營利之意
    圖，從有利於被告認定之結果，認被告應係以供自己施用之
    意圖而購買前述愷他命，嗣於購入後始另行萌生販賣營利之
    意圖。
  (三)被告固有施用毒品愷他命之事實，且其於檢察官偵查中陳稱
    ：「伊每日要施用十幾公克，伊把香菸中之煙草倒出後，將
    愷他命加到香菸中施用，一天約施用2 包煙之份量，伊幾乎
    每天施用，扣案之愷他命約供伊施用一星期餘」等語（前揭
    偵查卷第36頁）。於原審審理時先陳稱：「伊用抽煙方式施
    用愷他命，想吸就吸，每天施用10克以上」（原審卷第18頁
    ），復稱：「一天吸3包菸，每包20 支菸，共60支菸，一次
    用0.4至0.5公克」等語（見同上卷第19頁），又稱：「95年
    8月16日買愷他命後有用過，伊買150公克愷他命，大約用了
    1、2包菸」等語（同上卷第20頁），一再強調其施用愷他命
    之量十分龐大云云。然被告對其施用愷他命之數量，或稱每
    日2 包菸約10餘公克，又稱每日施用60支，每支含有 0.4、
    0.5公克愷他命之香菸，復稱自95年8月16日購入愷他命後，
    迄至同年月18日為警查獲時，期間僅施用1、2包含愷他命香
    菸，前後所述不一，甚且相差將近4倍（最少為每支菸0.4公
    克乘以1包菸20支，合計8公克，最多為每支菸0.5公克乘以3
    包菸60支，合計30公克），而愷他命為毒品，施用者多會成
    癮，同一期間內其所需之數量應大致固定，絕無可能如被告
    所述有如此大之量差，故被告所述其施用愷他命之數量是否
    為實，不無可疑。再依被告所述，其每日施用10公克以上之
    愷他命，更進者，依其所稱1 日施用60支煙，每次0.4至0.5
    公克計算，其1 日施用之愷他命之量為24至30公克，苟如此
    ，則被告於96年8 月16日購入愷他命，迄至同年月18日為警
    查獲時，期間經過至少1 日餘，被告施用之數量應超過24公
    克，而被告自承購入150公克，何以迄至為警查獲時尚餘
    145.02公克（縱扣除包裝塑膠袋1.66公克，亦有143.36公克
    ），該等愷他命減少之數量，遠不及被告所稱其1 日所需施
    用之數量，可見被告誇大其每日施用愷他命之數量。再者，
    依「DURG IDENTIFICATION BIBLE 」一書所載，人體施用愷
    他命產生幻覺之劑量：肌肉注射量為60毫克以上，鼻吸量為
    100毫克以上，口服量約為200毫克，此有法務部調查局96年
    9月26日調科壹字第09600414380號函在卷（前揭偵查卷第89
    頁）可考，被告所稱每次以1 支香菸施用之愷他命數量為該
    書所示產生幻覺之2 倍以上，顯足以使被告產生幻覺，而被
    告每次施用愷他命產生幻覺後，應須相當時間始可恢復清醒
    ，苟被告自稱每日施用20支至60支香菸一節為真，被告豈非
    鎮日均處於幻覺之中？然被告復於檢察官偵查中及原審審理
    時供稱：「自89年起至95年8 月18日伊為警查獲而入獄前，
    在自家經營之麵店工作，伊係老闆」等語（見同上偵字第18
    658 號偵查卷第67頁），其一面強調其鎮日大量吸食愷他命
    ，另方面又稱其正常工作，二者顯然矛盾，故由此益見被告
    所稱其施用愷他命之數量、情形顯有不實。被告顯然誇大施
    用愷他命之數量，究其所由，無非係為掩飾其一次購買、持
    有如此大量愷他命之託詞。
  (四)被告又辯稱：「一次購買較多數量之愷他命，價格較為便宜
    ，故伊才一次購入如此大量之愷他命」云云。然被告於檢察
    官偵查中供稱：95年8 月16日伊入獄前自己經營麵攤，每月
    收入60,000至80,000元等語（同前偵查卷第67頁），於原審
    審理時供陳：「89 年間伊經營麵攤，收入最好時約100,000
    元，最差時約30,000 元，93 年之後改賣垃圾袋，每月淨賺
    10,000到20,000元，之後又賣西瓜汁，95年8 月間沒有工作
    ，沒有收入」等語（原審卷第20頁）。被告對其於95年8 月
    間為警查獲當時從事何等工作，是否有固定收入此等確定、
    單純之事實，先後供述迥異，其所述是否為真，實非無疑。
    又依被告於檢察官偵查中所述之情節，其每月收入至多
    90,000元，則實難想像其以每月全數收入90,000元之代價購
    入之愷他命僅單純供己施用。再被告於原審審理時改稱購買
    本案之愷他命款項係其賭博而來等語（同上卷第20頁），然
    賭博有其射悻性，被告自無可能擔保每次必定贏得彩金，顯
    見被告之收入不固定，衡情亦無可能僅為單純供已施用，即
    隨意花費如此高額之金錢購買愷他命。
  (五)現行毒品危害防制條例雖未對施用愷他命者科以刑事罰責，
    然施用愷他命者，仍違反社會秩序維護法，一經查獲，其所
    持有之愷他命將遭全數沒入。苟非另有所圖，被告豈會一次
    以高價購入短期內無法施用完畢之大量愷他命，甚且將前開
    重達百餘公克之愷他命隨身攜帶，徒增為警查緝後盡數沒入
    之危險？故被告辯稱為警查獲之愷他命係其購入為供已短期
    施用云云，顯違情理，要屬卸責之詞，不足採信。
  (六)末者，販賣愷他命之刑責甚重，迭由政府經媒體披露，並昭
    示取締追查之決心，並為眾所週知。被告將原供己施用之愷
    他命計劃出售，若非有利可圖，自無甘冒為警查獲致罹重典
    風險之必要。被告具有營利之意圖，至屬灼然。
    綜合上述，被告所辯，要係臨訟卸責之詞，核無可採，其意
    圖販賣而持有第3 級毒品愷他命之行為，事證已臻明確，犯
    行堪以認定，應依法論科。
二、查愷他命（ketamine）為毒品危害防制條例第2條第2 項第3
    款所列之第3級毒品，被告意圖販賣而持有第3級毒品愷他命
    之犯行，係犯同條例第5條第3 項意圖販賣而持有第3級毒品
    罪。又被告購買第3 級毒品後至意圖販賣而持有毒品前之單
    純持有第3級毒品行為，為意圖販賣而持有第3級毒品之高度
    行為所吸收，不另論罪。
三、原審因認被告罪證明確，依毒品危害防制條例第5條第3項、
    第19條第1 項前段，刑法第11條、第38條第1項第1款，審酌
    被告教育程度為高中肄業，當足以判斷是非，猶為一己私利
    而意圖販售具成癮性、濫用性、侵害性之第3 級毒品以營利
    ，傷害他人身心健康，助長社會不良風氣，所為非是，所持
    有之愷他命重達百餘公克，數量非寡，及其素行、犯罪動機
    、目的、手段，且犯後未坦承犯行，未見悔意等一切情狀，
    量處有期徒刑參年陸月，以示懲儆。再本案犯罪時間雖在96
    年4月24日以前，惟因被告係被宣告逾有期徒刑1年6 月之刑
    ，且所犯之罪係屬中華民國96年罪犯減刑條例第3條第1項第
    7 款所定之罪名，自不得依前開條例予以減刑，附此敘明。
    末按毒品危害防制條例第2條第2項規定，毒品依其成癮性、
    濫用性及對社會危害性分為4 級，並就製造、運輸、販賣、
    意圖販賣而持有、以非法方法使人施用、引誘他人施用及轉
    讓等不同品項毒品之行為，分別定其處罰。至施用或持有第
    3、4級毒品，因其可罰性較低，故予除罪化，僅就施用及持
    有第1、2級毒品科以刑罰。惟鑑於第3、4級毒品均係管制藥
    品，特於同條例第11條之1 明定無正當理由，不得擅自持有
    ；第18條第1項後段復規定查獲之第3、4 級毒品，無正當理
    由而擅自持有者，沒入銷燬之。從而，依同條例第18條第 1
    項後段應沒入銷燬之毒品，專指查獲之施用、持有第3、4級
    毒品而言；倘係查獲之製造、運輸、販賣、意圖販賣而持有
    、以非法方法使人施用、引誘他人施用或轉讓之第3、4級毒
    品，既屬同條例相關法條明文規定處罰之犯罪行為，即非該
    條項應沒入銷燬之範圍。又同條例第19條第1 項所定「供犯
    罪所用或因犯罪所得之物」，係指犯第4條至第9條、第12條
    、第13條或第14條第1項、第2項之罪所用或所得之物，不包
    括毒品本身在內，自不得為第3、4級毒品之沒收依據（以犯
    第4條第3 項販賣第3級毒品罪為例，其供犯罪所用之物，當
    指「供販賣第3級毒品所用之物」而言；第3級毒品本身為販
    賣之標的，為遂行販賣該毒品使用之物，始屬「供犯罪《犯
    第4條第3 項之販賣第3級毒品罪》所用之物」，其理至明）
    。同條例對於查獲之製造、運輸、販賣、意圖販賣而持有、
    以非法方法使人施用、引誘他人施用及轉讓第3、4級毒品之
    沒收，並無特別規定，如其行為已構成犯罪，則該毒品即屬
    不受法律保護之違禁物，應回歸刑法之適用，依刑法第38條
    第1項第1款之規定沒收之。原判決以第3、4級毒品並非刑法
    上之違禁物，但扣案之「愷他命」既係供被告等犯販賣第 3
    級毒品罪所用之物，應依毒品危害防制條例第19條第1 項之
    規定宣告沒收，顯有判決適用法則不當之違背法令，此有最
    高法院95年度臺上字911 號判決意旨可資參照。故扣案之愷
    他命驗餘143.17公克，因被告意圖販賣而持有該等毒品已構
    成犯罪，則該毒品即屬不受法律保護之違禁物，應依刑法第
    38條第1項第1款之規定沒收之。另裝盛前開愷他命之包裝塑
    膠袋1個（重0.66 公克），屬被告所有，且為裝盛前開愷他
    命以利持有之物，應依毒品危害制條例第19條第1 項前段規
    定，宣告沒收之。
四、被告聲請傳訊證人張天吉、黃仲志擬證明被告平日施用愷他
    命之量極大，且於95年8 月間經警查獲時，經常至賭場賭博
    ，經查，一般人吸用愷他命鼻吸量約為100 毫克，口服量約
    為200 毫克，已足以產生幻覺，前揭法務部調查局函已說明
    甚詳，本案事證已臻明確，又被告購入大量愷他命，除供己
    施用外，並意圖出售於他人，理由已見前述，則被告逾95年
    8 月間被警查獲時，是否常至賭場賭博，核與本案待證事實
    無必要關聯，被告所為上開調查證據之聲請，核無必要，應
    予駁回。
據上論斷，應依刑事訴訟法第368條，判決如主文。
本案經檢察官羅松芳到庭執行職務。
中    華    民    國    97    年    8     月    12    日
                  刑事第三庭  審判長法  官  蔡秀雄
                                    法  官  謝靜恒
                                    法  官  許文章
以上正本證明與原本無異。
如不服本判決，應於收受送達後十日內向本院提出上訴書狀，其
未敘述上訴之理由者並得於提起上訴後十日內向本院補提理由書
（均須按他造當事人之人數附繕本）。
                                    書記官  蔡慧娟
中    華    民    國    97    年    8     月    12    日


司法院資訊處製作；財團法人民間司法改革基金會備份。
